【裁判字號】    99,上訴,862
【裁判日期】    990526
【裁判案由】    強盜
【裁判全文】
臺灣高等法院刑事判決                 99年度上訴字第862號
上  訴  人  臺灣臺北地方法院檢察署檢察官
上  訴  人
即  被  告  乙○○  
選任辯護人  李淵聯律師
上列上訴人因被告強盜案件，不服臺灣臺北地方法院98年度訴字
第984 號，中華民國98年12月22日第一審判決（起訴案號：臺灣
臺北地方法院檢察署98年度偵字第1870號），提起上訴，本院判
決如下：
    主  文
原判決撤銷。
乙○○以非法方法，剝奪人之行動自由，未遂，處有期徒刑肆月
，如易科罰金，以新台幣壹仟元折算壹日。又以非法方法，剝奪
人之行動自由，處有期徒刑陸月，如易科罰金，以新台幣壹仟元
折算壹日。應執行有期徒刑柒月，如易科罰金，以新台幣壹仟元
折算壹日。
    事  實
一、紀淑惠、林素碧均為性交易工作者，前均與乙○○有過一次
    性交易，而乙○○則為臺北市政府北投分局永明派出所員警
    配合之線民，常主動探查違法色情交易之場所，協助破獲違
    法之色情交易案件。詎乙○○為協助員警探查違法色情交易
    之場所，竟基於妨害他人自由之犯意，先後於下列時、地以
    非法方法剝奪他人之行動自由：
  (一)於民國（下同）97年12月1 日，以欲進行性交易為由，前往
    臺北市○○區○○路232號9樓之21紀淑惠之租屋處，俟進入
    屋內後，乙○○隨即自背包中取出兩瓶瓶裝飲料，一為舒跑
    ，一則為摻有具安眠、鎮靜之不明藥物之小寶特瓶裝之柳橙
    汁，並要求紀淑惠喝下柳橙汁部分，紀淑惠當場表示欲飲用
    舒跑，惟遭乙○○所拒，乙○○並稱紀淑惠如同意喝下柳橙
    汁，將另外多消費一節約新臺幣（下同）1000元，圖以此非
    法方法，剝奪他人行動自由，紀淑惠飲用一口後，因該柳橙
    汁口感過於苦，紀淑惠旋即至洗手間內吐出，乙○○對此甚
    為不滿，並稱欲離去之意，然乙○○非但未立刻離開，反多
    次勸服紀淑惠喝下柳橙汁，直至紀淑惠堅拒並表示將召友人
    前來，乙○○始行離去而未遂。
  (二)於97年12月5 日15時許，乙○○另以進行性交易為由，至臺
    北市○○區○○路232號3 樓311室林素碧之租屋處，俟進入
    屋內後，乙○○隨即自身上外套口袋中取出1 瓶亦摻有不明
    安眠、鎮靜藥物之瓶裝柳橙汁，置放於林素碧之化妝臺上，
    要求林素碧飲下，迨林素碧飲用前開柳橙汁，經過約3 秒鐘
    後，旋即失去意識，而以此非法方法剝奪林素碧之行動自由
    。迄至翌（6 ）日13時許，林素碧意識逐漸恢復，始步行至
    屋外，適巧遇鄰居何森鑫，何森鑫見林素碧身體狀況，即帶
    同林素碧至醫院就診。嗣於98年12月11日林素碧檢具所承租
    之大樓內之監視器翻拍照片及其與乙○○之通聯記錄報警，
    並由警方於同年月22日持臺灣臺北地方法院所簽發之搜索票
    及臺灣臺北地方法院檢察署簽發之拘票，將乙○○拘提到案
    ，並扣得行動電話乙具（含門號0000000000 之SIM卡）及乙
    ○○因睡眠障礙而取得之處方用藥「舒夢眠錠」1 顆及「克
    癲平錠」2顆，而獲悉上情。
二、案經林素碧訴由臺北市政府警察局萬華分局報由臺灣臺北地
    方檢查署檢察官偵查起訴。
    理  由
壹、程序部分：
    本院認定被告犯罪事實所引用之下列證據資料及物證，並無
    證據證明係公務員違背法定程式所取得，且被告暨其辯護人
    對於證據能力均表示不爭執，迄至言詞辯論終結前亦未聲明
    異議，經核亦無顯有不可信之情況與不得作為證據之情形，
    本院審酌上開證據資料製作時之情況，尚無違法不當及證明
    力明顯過低之瑕疵，認為以之作為證據應屬適當，是依刑事
    訴訟法第159條至第159條之5規定，均有證據能力。
貳、實體部分：
一、訊據上訴人即被告乙○○固坦承於犯罪事實(一)、(二)所載之時
    間，有前往紀淑惠、林素地等之租屋處，或為聊天，或進行
    性交易，惟矢口否認有提供飲料予渠等飲用，並辯稱其與證
    人紀淑惠、林素碧等人均係單純性交易關係，係渠等故意誣
    指本件犯行，用以圖謀金錢云云；辯護人亦辯護稱：並無證
    據證明被告有拿藥給被害人飲用，林素碧就醫時，完全未提
    及可能被下藥之情，且行動電話自始均在林素碧手中，查證
    後得知被告是替警方臥底，才會發生本案云云。
二、惟查：
  (一)被告於犯罪事實(一)、(二)所載之時、地，曾以進行性交易為由
    ，至被害人紀淑惠、林素碧之租屋處等情，業為被告所承認
    （見偵查卷一第70至73頁），核與證人紀淑惠、林素碧之證
    述情節相符（見偵查卷二第4至9頁），並有林素碧所使用之
    0000000000之行動電話門號通聯記錄、乙○○所使用之0000
    000000之行動電話門號之通聯記錄各乙份及監視器翻拍照片
    4 張等在卷可憑（見偵查卷一第58頁，卷二第30至35頁、76
    至77頁、102至107頁），則被告有於犯罪事實所載之時間，
    至被害人紀淑惠、林素碧之租屋處之事實，應堪認定。
  (二)而證人紀淑惠、林素碧均有飲用被告提供之飲料，其中證人
    紀淑惠於與被告完成性交易後，因被告不斷遊說，甚至以多
    消費一節（1 千元）為由相誘，紀淑惠於淺嚐一口被告提供
    業經開封之果汁飲料後，查覺明顯苦味有異即將之吐出；證
    人林素碧則與被告相約進行性交易，於進入林素碧住處房間
    並飲用被告提供之柳橙汁後，覺得有明顯苦味，未久即不醒
    人事，迄至翌日始清醒，由鄰居何森鑫攙扶送醫等情，已據
    證人紀淑惠、林素碧證述明確在卷（見原審卷第98至99頁、
    103至105頁），被告事後雖否認曾提供柳橙汁予紀淑惠、林
    素碧飲用之事實，惟其於偵查中，經檢察官訊問被告為何提
    供柳橙汁予紀淑惠、林素碧時，已明確答稱因為要與渠等做
    朋友等語（見偵查卷二第7 頁），衡諸被告該次偵訊前，就
    有無提供飲料予紀淑惠、林素碧飲用乙節，均為否認之答辯
    ，堪認被告之智識程度足以明瞭檢察官所訊問之問題為何，
    尚不能以被告領有殘障手冊，認為其智識程度不足，而為有
    利被告之認定，被告辯稱未提供飲料予紀淑惠、林素碧飲用
    乙節，顯屬事後卸責矯飾之詞，不足採信。
  (三)再依證人何森鑫於原審證稱：伊與林素碧係同住於三樓，伊
    係進門時適巧碰見林素碧，當時林素碧精神意識不清楚，走
    路不正常，須依靠伊攙扶，伊以為林素碧感冒，並向林素碧
    表示感冒如此嚴重應該就醫，因此伊帶同林素碧至永康診所
    就診，醫生當時曾詢問林素碧有無服用安眠藥物，林素碧表
    示沒有，醫生表示讓林素碧回去睡覺，等醒後再吃藥，再視
    後續情況如何，隔一、兩日後，伊又遇見林素碧，林素碧曾
    詢問伊放在其房間內之藥物係何種藥物，伊向林素碧表示係
    伊帶同林素碧就診時，醫生所開具之藥物等語（見原審卷第
    108頁反面至111頁），且卷附林素碧於永康診所就醫之病歷
    ，其上亦記載症狀為頭昏（dizziness）、噁心（nau sea）
    、虛弱（general weakness）等症狀，此有林素碧之永康診
    所病歷乙紙在卷可稽（見偵查卷一第57頁），均核與證人林
    素碧所證：伊醒來時頭很痛、有噁心，還跌跌撞撞的等情相
    符（見偵查卷二第6 頁），是被告林素碧所述其在被告拜訪
    其租屋處離去後，事後有出現暈眩等症狀，堪予認定。至被
    告辯護人固指摘林素碧當時未曾要求驗血用以證明有服用藥
    物之情云云，惟依證人石賢彥即永康診所之醫生到庭證稱：
    伊係依據病人之敘述為記載，做初步檢查而已，若要知悉暈
    眩原因須至醫院特別門診為詳細檢查，伊今日證述之證詞均
    依據病歷為回答，對於當日有無詢問林素碧是否有服用安眠
    藥乙節並無印象等語（見原審卷第118頁反面至119頁），僅
    足認定當時林素碧救診時之外觀症狀，確實造成暈眩之原因
    不明，且對於當日就診情形細節並無印象，僅得依據證人林
    素碧病歷之記載為答覆，復參證人何森鑫表示隔一、兩日後
    證人林素碧尚且向伊詢問房間內之藥物為何，可見依證人林
    素碧當時之精神狀態，顯無法意識其可能係遭被告誘騙服用
    下不明藥物，更無可能思及需為驗血之要求，故乃單純向證
    人石賢彥就暈眩症狀及暈眩病史為陳述，證人林素碧之舉，
    尚與常情無違，要難遽因林素碧就醫時並未要求驗血乙節，
    遽為有利被告之認定。
  (四)又證人紀淑惠、林素碧與何森鑫等人迭次於警詢、偵查及原
    審中所述，非但前後供述一致，且彼間於審理中經交互詰問
    後，亦無互為矛盾之處，苟非確有該等情事發生，而屬事後
    編纂之詞，實無可能歷次陳述就細節部分毫無歧異之情形，
    且有通聯記錄、監視器翻拍照片等客觀證據在卷可稽，益證
    渠等證述情節，應非子虛烏有；復衡諸被害人本不知被告之
    真實年籍，係於報警處理後始經警依據照片及通聯記錄反向
    查明被告身分，堪認被害人應無被告所稱之陷害情事，況被
    告母親事後亦帶同被告與被害人紀淑惠、林素碧等達成和解
    ，分別賠償4萬元及10萬元之損害，此有和解書2紙在卷可稽
    （見原審卷第19至20 頁），苟被告認證人紀淑惠、林素碧2
    人之目的在於利用訴訟騙取財物，又何以同意以高額金錢賠
    償被害人2 人？再其辯護人於偵查中亦表示該案已為和解，
    請求給予被告機會，被告自己亦不曉得有下藥給別人喝等語
    （見偵查卷二第8 頁），更足認被告自知其行為可議，企圖
    息事寧人之心態，益徵證人紀淑惠、林素碧所述，堪可信實
    。
  (五)另被告固因工作壓力大，神經質、緊張、怕吵、情緒低落、
    有睡眠障礙等症狀，而前往康合診所就醫治療，並領有安眠
    藥物Sleepman、助眠劑Clonazepam等藥物服用，此有康合診
    所主治醫師林文隆所撰之病歷摘要乙紙在卷可稽（見偵查卷
    二第75頁），並據證人林文隆於偵查中到庭結證屬實（見偵
    查卷二第71至73頁），且員警於97年12月22日搜索被告機車
    ，扣得之不明藥物3 顆，經送行政院衛生署管制藥品管理局
    鑑定之結果，分別含有Zolpidem（外觀印有舒夢眠錠字樣）
    、Clonazepam（外觀印有景德克癇平錠字樣）之成分，Zolp
    idem 為毒品危害防制條例管制之第4級毒品，屬抗焦慮、鎮
    靜安眠劑，服用後有安眠作用；Clonazepam則為管制藥品管
    理條例第四級管制藥品，適應症為抗癲癇，服用後有鎮靜、
    抗痙攣及肌肉鬆弛等作用，此有行政院衛生署管制藥品管理
    局管檢字第0970013274號鑑定書1 紙在卷可稽（見偵查卷一
    第86至87頁），然被告提供予證人紀淑惠、林素碧等人飲用
    之果汁飲料並未扣案送驗，其中究含何種安眠而使人陷於無
    意識狀態之成分，均無從查悉，且遍查全卷並無證據證明，
    被告確有將其因睡眠障礙而取得之處方用藥，放置於果汁飲
    料中供證人紀淑惠、林素碧飲用，乃造成林素碧昏睡失去意
    識之事證，是尚難遽認被告係將前開處方用藥摻入果汁，而
    僅得認定被告係將內含安眠作用之不明藥物，摻入果汁飲料
    中供予被害人飲用。
  (六)復就被告所涉強盜財物部分，證人林素碧雖指訴被告有於其
    陷於無意識狀態後，強盜其財物之犯行（見偵查卷二第5 頁
    ），惟此經被告矢口否認在卷，而遍閱全卷證據資料，僅得
    認定被告提供摻有藥物之柳橙汁予證人林素碧飲用，至使其
    陷於沉睡、無意識而無法抗拒狀態之事實，尚無被告確有強
    取其財物之事證，且被告當日進出證人林素碧租屋處之監視
    器翻拍照片，經原審勘驗結果，依其拍攝角度，實難認定被
    告當日所背背包之厚度於離開證人林素碧租屋處前後有差異
    之處，亦有原審勘驗筆錄在卷可稽（見原審卷第64頁）。另
    據證人林素碧證稱當日遭強盜之財物中，含有行動電話乙具
    ，惟依該行動電話之序號向各家電信公司查詢自97年11 月1
    日起至98年2 月24日止，即證人林素碧指稱遭強盜後之時間
    之通聯記錄，均查無通聯記錄，此有威寶電信公司電話通話
    記錄查詢單、臺灣大哥大公司雙向通聯記錄、中華電信公司
    資料查詢單、和信電訊公司98年2 月26日函、遠傳電信公司
    98年2 月28日函（見偵卷二第37至43頁）等在卷可稽，尚無
    從查證林素碧所稱遭強盜之行動電話，已係為被告占有持用
    。而被告持用之0000000000號電話，雖於案發當日下午3時4
    分12秒有撥打證人林素碧之0000000000電話之通聯紀錄（見
    偵查卷二第33頁），檢察官亦指被告前開舉止，係林素碧陷
    入昏迷後，搜括其財物之手段云云，然此無非臆測之詞，尚
    乏證據可佐，且證人林素碧亦已明確證稱：當時已經進去房
    間了，被告不可能打電話給伊，可能是被告按到了等語（見
    原審卷第104頁反面至105頁），亦難遽而執此即認被告確有
    強盜財物之犯行。至其所指訴之其餘財物（即香水及皮包）
    ，就香水部分顯非男性所須物品，而皮包部分，林素碧亦稱
    不知其內具體財物，且被告遭警方搜索時，亦未發現持有證
    人林素碧指稱遭強盜之財物，則既乏相關事證之佐證，自難
    徒憑證人林素碧之指述，即認被告有利用證人林素碧陷於無
    意識狀態而不能抗拒之狀態強盜財物之事實。
  (七)再依證人甲○○於本院審理中所證：伊與顏俊豪、林俊宏等
    人一同辦理色情案件，被告為其北投分局永寧派出所之線民
    ，卷附偵字第1870號卷一第106至116頁的案子是因被告配合
    而破獲的案件，除前開案件，被告與伊等合作約十來個案件
    ，伊等未主動派被告去，被告會主動幫伊等看那裡有色情的
    場所等語（見本院卷第55至56頁），可見被告辯稱其係警員
    叫伊去做吸引性交易犯罪之線民乙節，並非全無可採，參以
    證人紀淑惠、林素碧二人均證稱渠等與被告認識未久，本案
    為渠等與被告第二次為性交易接觸等情（見偵查卷二第5至6
    頁），被告主觀上係基於查探違法色情交易場所之意而為，
    亦非無可能，是被告縱有如前所述以非法方法剝奪證人紀淑
    惠、林素碧之自由之事實，然依事後客觀事證，既無從證明
    被告主觀上有意圖為自己不法所有而強盜他人財物之犯意，
    自亦無由該當強盜罪未遂之犯行，而應依罪證有疑利於被告
    之法理，以從輕剝奪他人行動自由罪論斷。
  (八)至被告聲請傳喚證人顏志豪，欲證明被告為員警之線民；另
    請求傳喚證人郭俐閔、林文隆，欲證明被告母親被迫支付14
    萬元和解金暨林文隆主治被告病症之處方細節及藥效等節，
    因前揭事證已明，核無調查之必要。再被告請求勘驗檢察官
    筆錄光碟，並向被告就讀之國小、國中學校調取被告在家之
    智力測驗結果，以查明誘供情節及被告有無智力抵抗檢察官
    之誘供等情，而被告係主張檢察官有對智商不足之被告施以
    你如果承認我會原諒你之類的誘供手法，然核其主張事實，
    苟認屬實，亦非詐欺、利誘等不正手段，況被告於偵查中就
    有無提供果汁給被害人飲用乙節，除一度是認外，餘均否認
    其事，益見被告並無智商不足之情，是被告空言指摘有遭誘
    供之情，而聲請調查前開證據，均核無調查之必要，附此敘
    明。綜上所述，本件事證明確，被告以非法方法剝奪他人行
    動自由既遂、未遂各乙次之犯行洵堪認定，自應依法論科。
三、核被告上開所為，係犯刑法第302條第3項、第1 項剝奪他人
    行動自由未遂罪、第302條第1項之剝奪他人行動自由既遂罪
    。檢察官起訴書認被告係涉犯刑法第328條第1項之強盜既遂
    罪、第328條第4項、第1 項之強盜未遂罪，然被告主觀之意
    圖，依事後客觀事證評價，難認有為自己不法所有之意圖，
    業已如前所述，其起訴法條尚有未合，惟因起訴之基本事實
    既屬同一，復經告知變更後之罪名命被告一併答辯，應變更
    起訴法條予以審判。又被告前開所犯前開2 罪間，犯意各別
    ，行為互殊，應予分論併罰。
四、原審以被告乙○○犯行事證明確，予以論科，固非無見，惟
    查：被告用以摻入柳橙汁中供紀淑惠、林素碧飲用之藥物，
    並無證據證明係其因睡眠障礙而取得之處方用藥，原審遽認
    被告係將該處方用藥摻入被告人紀淑惠、林素碧飲用之果汁
    中，供為本件妨害自由之方法，尚有未當。
五、檢察官上訴意旨以告訴人林素碧確有遺失手機1 支，及被告
    於進入告訴人住處後仍撥打其電話，以為搜括財物之手段，
    認定前開手機確係被告取走云云，尚屬無據；另被告上訴意
    旨，仍執陳詞否認犯行，亦無理由。惟原判決既存前揭瑕疵
    而屬無可維持，自應由本院將原判決予以撤銷改判。爰審酌
    被告身為警方線民本應知法守法，為求協助員警破獲色情交
    易案件，不思以正當途徑為之，竟利用不明藥物使人喪失行
    動自由，犯後不思悔悟，猶誣指他人係為金錢而設陷，其情
    顯可責難，惟念其罹有精神官能性憂鬱症，健康不佳，暨犯
    罪手段、智識程度、與被害人已和解等一切情狀，量處如主
    文所示之刑，並定其應執行刑暨諭知易科罰金之折算標準。
據上論斷，應依刑事訴訟法第369條第1項前段、第364條、第299
條第1項前段、第300條，刑法第302條第1項、第3 項、第41條第
1項前段、第51條第5款，刑法施行法第1條之1，大法官釋字第66
2號，判決如主文。
本案經檢察官王金聰到庭執行職務。
中    華    民    國    99    年     5    月    26    日
                  刑事第十庭審判長法  官  陳榮和  
                                  法  官  黃斯偉
                                  法  官  李春地
以上正本證明與原本無異。
如不服本判決，應於收受送達後10日內向本院提出上訴書狀，其
未敘述上訴之理由者並得於提起上訴後10日內向本院補提理由書
（均須按他造當事人之人數附繕本）「切勿逕送上級法院」。
                                  書記官  蘇秋
中    華    民    國    99    年    5     月    26    日
附錄本案論罪科刑法條全文：
中華民國刑法第302條
私行拘禁或以其他非法方法，剝奪人之行動自由者，處5 年以下
有期徒刑、拘役或3百元以下罰金。
因而致人於死者，處無期徒刑或7 年以上有期徒刑，致重傷者，
處3年以上10年以下有期徒刑。
第1項之未遂犯罰之。

司法院資訊處製作；財團法人民間司法改革基金會備份。
